【裁判字號】    99,消債更,109
【裁判日期】    990730
【裁判案由】    聲請更生程序
【裁判全文】
臺灣高雄地方法院民事裁定           99年度消債更字第109號
聲  請  人  丙○○
上當事人因消費者債務清理事件聲請更生，本院裁定如下：
    主  文
聲請人丙○○自民國九十九年八月三日下午四時起，開始更生程
序。
命司法事務官進行本件更生程序。
    理  由
一、聲請意旨略以：聲請人即債務人丙○○前向附表所示之各金
    融機構辦理消費貸款，迄民國99年7 月8 日止尚積欠無擔保
    債務合計新台幣（下同）362 萬0,119 元。前於97年9 月間
    曾與最大債權人即板信商業銀行股份有限公司（下稱板信商
    銀）與附表所示編號一至五所示金融機構達成前置協商，同
    意自97年9 月10日起，以每月1 萬2,908 元、分180 期、年
    利率5 ％之方式按期償還。嗣後發現簽約中少了萬泰銀行、
    台東企銀、台新銀行金額合計約70萬元，且均已外賣予資產
    管理公司，而萬泰銀行又向聲請人執行扣薪，聲請人無法於
    扣薪3 分之1 後（扣薪約1 萬3,000 元，薪水剩2 萬5,000
    元），還要繳付上開協商金額1 萬2,906 元，故簽約後一期
    未繳即宣告毀諾，此實非可歸責於己之事由所致。聲請人之
    母親今年3 月退休後已無工作，父親亦失業許久，聲請人必
    須扶養父母親每月需1 萬5,000 元，實已不能清償債務，爰
    依法聲請更生等語。
二、按「債務人不能清償債務或有不能清償之虞者，得依本條例
    所定更生或清算程序，清理其債務」、「債務人與金融機構
    協商成立者，不得聲請更生或清算，但因不可歸責於己之事
    由，致履行顯有重大困難者，不在此限」、「本條例施行前
    ，債務人依金融主管機關協調成立之中華民國銀行公會會員
    辦理消費金融案件無擔保債務協商機制與金融機構成立之協
    商，準用前項之規定」，消費者債務清理條例第3 條、第
    151 條第5 項、第6 項分別定有明文。所謂「不可歸責於己
    之事由」，原則上係指客觀上聲請人有收支狀況之變動，諸
    如物價上漲、家屬患病等導致支出增加，或因意外、病痛無
    法工作、僱用之公司倒閉或裁員、減薪等以致收入減少等情
    ；又縱使財產及收支狀況無甚變動，但因協商時居於劣勢，
    未能實質協議，僅為爭取利息減少及分期清償之些許優惠，
    勉予允諾，惟其財產及收入客觀上難以如期履行之情形，亦
    應認該當。債務人雖因不可歸責之原因致不能履行協商條件
    ，仍應符合「不能清償或有不能清償之虞」法定要件，亦即
    應綜合債務人之財產、信用、收支與其所負全部債務等狀況
    ，評估其是否仍有償債能力，或即使仍得勉力清償，但是否
    因年紀已長、身罹疾患、工作條件不佳或其他相類似之因素
    ，可預期足以影響日後基本生活之維持，而有不能清償之虞
    等情，為其判斷之準據。
三、經查：
（一）聲請人前向附表所示之各金融機構辦理消費貸款，迄99年
      7月8日尚積欠無擔保債務合計362萬0,119元。前雖與最大
      債權人即板信商銀申請前置協商，經台灣板橋地方法院於
      97年8 月26日以97年度消債核字第99號裁定認可，同意自
      97年9 月10起，以每月1 萬2,908 元、分180 期、年利率
      5 ％之方式償還債務，惟於97年10月9 日即宣告毀諾等情
      ，業據聲請人提出97年8 月26日台灣板橋地方法院97年度
      消債核字第99號裁定、97年8 月22日前置協商機制協議書
      、99年7 月8 日財團法人金融聯合徵信中心當事人綜合信
      用報告─債務清理條例前置協商專用債權人清冊、98年5
      月15日財團法人金融聯合徵信中心--當事人綜合信用報告
      書附卷可稽（桃園地院98消債更354 號卷第6-12、14、48
      -55 頁，本院卷第128-146 、158- 160頁），堪認屬實。
（二）聲請人名下有一筆高雄二信投資2,000 元，目前任職集盛
      實業股份有限公司（下稱集盛公司），96年年所得43萬
      6,680 元，平均每月所得3 萬6,390 元；97年年所得51萬
      8,520 元，平均每月所得4 萬3,210 元；98年年所得48萬
      4,285 元，平均每月所得4 萬0,357 元，此有財政部台灣
      省南區國稅局96年綜合所得稅各類所得資料清單、97、98
      年各類所得扣繳暨免扣繳憑單、集盛實業股份有限公司員
      工各項發放明細表與薪資單、稅務電子閘門財產所得調件
      明細表附卷可憑（桃園地院卷第31-36 、74-75 頁、本院
      卷第104- 10 9 、122 、148 頁）。準此，應以上開98年
      度聲請人每月平均收入4 萬0,357 元為其償債能力之核算
      基礎。
（三）支出部分，聲請人主張應扶養其母親乙○○○及父親甲○
      ○等2人，其中乙○○○、許振興每月各支出扶養費7,500
      元等語。查：
   1、聲請人之母親乙○○○名下有1 筆房屋，3 筆投資，財產
      總額17萬4,940 元，96年所得41萬8,646 元，每月所得3
      萬4,887 元，97年所得42萬4,721 元，每月所得3 萬
      5,393 元，98年所得12萬9,567 元，平均每月所得1 萬
      0,797 元；另父親甲○○，名下有1 筆土地，財產總額
      283 萬7,620 元，96年所得8 萬5,000 元，平均每月所得
      7,083 元，97年所得8 萬8,000 元，平均每月7,333 元，
      98年則無所得，此有卷內其等財產歸屬資料、綜合所得資
      料清單及98年度稅務電子閘門財產所得調件明細表可憑（
      桃園地院卷第92-97 頁、本院卷第150-151 、152 頁）。
   2、上開房地坐落位置係乙○○○與甲○○設籍之所在，固難
      期待其變價用以維持自己之生活，雖聲請人陳報乙○○○
      自99年3 月份退休，惟依其上開近3 年所得及投資狀況，
      尚有穩定收入，故即使退休亦應有相當財產足以維持自己
      之生活，無即受聲請人扶養之必要。另甲○○98年度即無
      任何所得，既無可供維持自己生活之財產，自有受扶養之
      必要。依聲請人陳報，其有妹妹邱美玉1 人，應共同分擔
      扶養義務。本院審酌內政部社會司依社會救助法第4 條規
      定所制訂，權衡一般人最近一年每月平均消費，再以該數
      額之百分之60計算每人每月最低生活費標準，乃維持一般
      個人基本生活之最低要求，自應以之為核計支出扶養費之
      標準。據此，依該公告99年度高雄縣每人每月最低生活費
      用標準（含食、衣、住、行、育、樂）為9,829 元，則聲
      請人與邱美玉2 人分擔扶養父親甲○○之必要支出應為
      4,915 元（9829÷2 ＝4915，小數點以下四捨五入）。
   3、至於聲請人個人日常生活必要支出部分，本院參酌上開內
      政部社會司所公告每人每月最低生活費同一標準，認聲請
      人業已負債沈重，自應以9,829 元之金額為度，認列其必
      要支出。
（四）綜上所述，依聲請人平均每月收入4 萬0,357 元為核算基
      礎，扣除扶養父母親4,915 元及個人日常生活所需之必要
      費用9,829 元後，尚有餘額2 萬5,613 元【計算式：0000
      0-0000- 0000 =25613 】可資運用，似非不能履行上開每
      月繳付1 萬2,908 元之協商方案。惟聲請人上開協議未納
      入附表所示原屬萬泰銀行、台東企銀、台新銀行（當時已
      將債權轉讓與台新資產管理股份有限公司）之負債，且上
      開債權現因均已外賣予資產管理公司，非消費者債務清理
      條例規範之金融機構，聲請人遭執行扣除薪資所得3 分之
      1 、獎金部分扣除4 分之3 之結果，每月實際可受領薪資
      約在2 萬5,000 元之2 萬7,000 元之間，此有各該執行命
      令及扣薪匯款單附卷足據（桃園地院卷第21-27 頁；本院
      卷第54-99 頁）。該扣薪後每月所得如以平均實際取得之
      金額2 萬6,000 元計算，扣除上開必要支出1 萬4,744 元
      （9829＋4915＝14744 ），僅有餘額1 萬1,256 元（0000
      0-00000 ＝11256 ），已不足以負擔上開1 萬2,908 元之
      協商款項，且如此一來，該遭扣薪部分，因非聲請人所得
      自由處分之金額，故縱與最大債權銀行協商成立，亦不能
      拘束未參與協商之資產公司停止上開扣薪命令之執行。而
      附表編號六至九所示之資產公司，其債權總額將近200 萬
      元，觀之上開執行命令所載，利息多為年利率百分之20，
      則縱使長年扣薪，償付利息即有不足，自無法稍有減輕聲
      請人之沈重債務負擔，是聲請人在客觀條件上雖有一定之
      償債能力，但因上開因素，致仍不能逐步清償債務而健全
      其經濟生活，則其不能如期履行上開協商方案，自非可歸
      責於己之事由所致，且長此以往，亦應認聲請人確有不能
      清償債務之虞，容有藉由消費者債務清理條例所制定之更
      生程序，擬定適切之更生方案，重建其經濟生活之必要。
      從而，聲請人主張已不能清償債務，聲請本院准予更生，
      即非無據，爰命司法事務官進行
      本件更生程序。
四、據上論結，應依消費者債務清理條例第11條第1 項、第8 條
    前段，裁定如主文。
中    華    民    國    99    年    7     月    30    日
                  民事第三庭  法  官  李嘉益
以上正本證明與原本無異。
本裁定已於99年8月3日下午4時公告。
本件不得抗告。
中    華    民    國    99    年    7     月    30    日
                              書記官  陳瓊芳
附表：
┌──┬────────┬────────┬───────┐
│編號│債權人          │金額（新台幣）  │  種     類   │
├──┼────────┼────────┼───────┤
│ 一 │兆豐國際商銀    │14萬1,733元     │信用卡        │
├──┼────────┼────────┼───────┤
│ 二 │花旗( 台灣) 銀行│20萬2,224元     │信用卡        │
├──┼────────┼────────┼───────┤
│ 三 │板信銀行        │79萬2,000元     │信用貸款      │
├──┼────────┼────────┼───────┤
│ 四 │大眾銀行        │24萬4,725元     │信貸、信用卡  │
├──┼────────┼────────┼───────┤
│ 五 │中國信託銀行    │21萬0,093元     │信貸、信用卡  │
├──┼────────┼────────┼───────┤
│ 六 │第一金融資產管理│14萬8,088元     │信用貸款      │
│    │股份有限公司    │                │              │
├──┼────────┼────────┼───────┤
│ 七 │台新資產管理股份│98萬6,494元     │信用卡、現金卡│
│    │有限公司        │                │              │
├──┼────────┼────────┼───────┤
│ 八 │萬榮行銷顧問股份│26萬2,454元     │自萬泰商銀債權│
│    │有限公司        │                │讓與          │
├──┼────────┼────────┼───────┤
│ 九 │良京實業股份有限│63萬2,308元     │信用貸款      │
│    │公司            │                │              │
├──┴────────┼────────┼───────┤
│ 合       計          │362萬0,119元    │              │
└───────────┴────────┴───────┘

司法院資訊處製作；財團法人民間司法改革基金會備份。
